【裁判字號】    90,抗,496
【裁判日期】    901005
【裁判案由】    瀆職等
【裁判全文】
台灣高等法院刑事裁定                                九十年度抗字第四九六號
    抗  告  人
    即自訴  人  甲○○
    被      告  乙○○
右列抗告人因被告瀆職等案件，不服台灣台北地方法院九十年度自字第五七五號，中
華民國九十年八月二十三日第一審裁定，提起抗告，本院裁定如左：
    主  文
原裁定撤銷，發回臺灣台北地方法院。
    理  由
一、自訴意旨略以：依據中華民國憲法第一條：「中華民國基於三民主義，為民有、
    民治、民享之民主共和國。」之規定，我國僑選立法委員及全國不分區立法委員
    既係由各政黨提名後依該政黨得票比例當選，而非人民直接投票選舉產生，當然
    不得連選連任；然被告乙○○意圖使僑選及全國不分區立法委員得不經人民投票
    選舉產生而連任至死，竟於其所領導之中央選舉委會九十年四月二十日九十中選
    一字第九０一二０七五號函中，不實登載「台端九十年四月十三日來函建議，全
    國不分區立法委員之當選，應僅限於一任，不得連選連任一案，依憲法第六十五
條規定，立法委員之任期為三年，連選得連任。復依憲法增修條文第四條規定，
    立法委員全國不分區選出者四十一人，採政黨比例方式選出之，立法委員全國不
    分區選舉方式，悉依上開規定辦理，並無僅限一任之規定。」等語，經自訴人甲
    ○○於九十年六月二十日致函駁正中央選舉委員會，被告竟將該函毀棄損壞、致
    令不堪使用而拒絕回覆，造成部分僑選立法委員利用得以連任到死之權勢，引誘
    婦女進而乘機強暴，危害社會、破壞國家形象而釀成災害，並使自訴人所屬中國
    國民黨提名之僑選及全國不分區立法委員之名額為少數連任多屆之黨員所強佔，
    致令殘障之自訴人未能獲得中國國民黨提名擔任全國不分區立法委員以維持生活
    ，使自訴人因重病致重傷而成為全殘之人，難以生活長存，因認被告涉有刑法第
    二百十三條、第一百三十條、第二百九十四條第二項後段及第三百五十二條之罪
    嫌。
二、按犯罪之被害人得提起自訴，刑事訴訟法第三百十九條第一項定有明文。所謂「
    犯罪被害人」，係指因犯罪致其法益直接受侵害之人而言。而因受侵害法益性質
    之不同，得分為個人法益、社會法益及國家法益三種。侵害個人法益之罪，其個
    人為因犯罪直接受有損害之人，自得依法提起自訴，固不待言。惟侵害國家或社
    會法益之罪，其被害者為國家或社會，至於個人可否同時為被害人，須視受侵害
    之法益性質而定，若犯罪僅單純保護國家或社會法益，個人縱亦受有損害，亦僅
    間接受損害，直接被害者仍為國家，而非私人，是個人即非屬刑事訴訟法第三百
    十九條第一項所稱之「犯罪被害人」，自不得提起自訴。次按刑事訴訟法第三百
    十九條第二項規定，犯罪事實之一部提起自訴者，他部雖不得自訴亦以得提起自
    訴論，但不得提起自訴部分係較重之罪，或其第一審屬於高等法院管轄，或第三
    百二十一條之情形者，不在此限。又刑法第一百三十條廢弛職務釀成災害罪，係
    對某災害有預防遏止職務之公務員不為預防或遏止致生災害危及公眾之結果，此
    係屬公務員對於國家忠誠關係之破壞，而危及人民對政府機關信賴之犯罪，因其
    破壞依法執行職務之原則而損及國家利益，故此犯罪係單純保護國家法益，個人
    縱亦受有損害，亦僅間接受損害，非直接被害人，自不屬刑事訴訟法第三百十九
    條第一項所稱之「犯罪被害人」。
三、原裁定意旨略以：本件自訴人自訴被告之犯罪事實，被告之犯罪嫌疑均顯然不足
    ，逕依刑事訴訟法第二百五十二條十款之規定，駁回自訴。雖非無見。惟如上所
    述，自訴人並非刑法第一百三十條公務員廢弛職務釀成災害之直接被害人，依法
    自不得就此部分提起自訴。再自訴人自訴被告亦涉犯刑法第二百十三條、第二百
    九十四條第二項後段及第三百五十二條之罪嫌；其中刑法第二百十三條之法定刑
    為一年以上七年以下、刑法第三百五十二條之法定最重本刑為三年以下有期徒刑
    ，是此二罪之法定刑，均較刑法第一百三十條所規定三年以上十年以下之刑度為
    輕。至刑法第二百九十四條第二項後段之法定本刑雖與刑法第一百三十條之規定
    相同，惟依犯罪情節，應以刑法第一百三十條侵害國家法益者為重。是自訴人自
    訴被告涉犯刑法第二百十三條、第二百九十四條第二項後段及第三百五十二條之
    罪嫌，若與前揭刑法第一百三十條之罪嫌，具有裁判上一罪之關係，揆諸刑事訴
    訟法第三百十九條第二項之規定，則自訴人就被告涉犯刑法第二百十三條、第二
    百九十四條第二項後段及第三百五十二條之罪嫌，自亦不得自訴。又自訴人對被
    告所涉右揭犯罪事實，若不得提起自訴而提起，依刑事訴訟第三百三十四條之規
    定，應諭知不受理之判決。原審不察，逕就被告有無犯罪為實體上認定其犯罪嫌
    疑不足，自有未合。抗告人抗告意旨就此部分雖未指摘，惟原裁定既有上述可議
    之處，自應由本院將原裁定撤銷，發回原審法院更為適當之裁判。
據上論斷，應依刑事訴訟法第四百十三條前段，裁定如主文。
中    華    民    國    九十    年      十      月      五              日
                              臺灣高等法院刑事第二十四庭
                                  審判長法  官  陳  貽  男
                                        法  官  李  世  貴
                                        法  官  陳  憲  裕
右正本證明與原本無異。
不得再抗告。
                                        書記官  劉  育  妃
中    華    民    國      九十    年      十        月      八          日


司法院資訊處製作；財團法人民間司法改革基金會備份。
